臺灣高等法院刑事判決　　　　　　　　94年度上訴字第1546號
　　上　訴　人
　　即　被　告　甲○○
上列上訴人因妨害自由案件，不服臺灣宜蘭地方法院93年度訴字
第253號，中華民國94年2月16日第一審判決（起訴案號：臺灣宜
蘭地方法院檢察署90年度偵字第2851號），提起上訴，本院判決
如下：
    主  文
上訴駁回。
    事  實
一、甲○○前於82年間因殺人未遂案件經法院判處有期徒刑6 年
    確定，於85年2 月間獲准假釋出獄，嗣於假釋付保護管束期
    間，又於86年間因違反麻醉藥品管理條例案件而經法院判處
    有期徒刑4 月確定，於86年12月20日執行完畢，嗣經撤銷前
    開假釋，應執行殘刑3年8月8日，再於87年間因偽造文書案
    件經法院判處有期徒刑4月確定，於89年2月3日再度獲准假
    釋出獄，於90年11月12日執行完畢。緣由林振鴻（涉案部分
    ，另行審結）從林明金處取得乙○○所簽發而金額合計新臺
    幣（下同）40萬元之支票2紙後，為逼迫乙○○償付前開支
    票債務，委由甲○○向乙○○討債，允給予十萬元之代價，
    並由林振鴻提供玩具手槍一支及手銬一副與甲○○，甲○○
    、林振鴻、陳文鋒乃基於共同之犯意聯絡，於90年9月25日
    凌晨3時許，由林振鴻打電話招來不知情之賴訓祥（已另為
    不起訴處分）駕駛之計程車，並由林振鴻、甲○○在宜蘭市
    民生醫院前搭乘賴訓祥駕駛之牌照二Ｎ一183號計程車後，
    持玩具手槍一支，手銬一副轉往宜蘭市之碧霞宮（岳飛廟）
    接陳文鋒上車，於車上甲○○將手銬1副交由陳文鋒保管，
    並由林振鴻指示賴訓祥將計程車開往宜蘭縣礁溪鄉○○路45
    號附近等候，旋於同日凌晨3時20分許，渠等見乙○○從友
    人黃青濤住處即仁愛路45號出來準備駕車離去，乃由甲○○
    持玩具手槍1枝（經鑑定結果認不具殺傷力）上前抵住乙○
    ○之腰部，著手以上開非法手段剝奪乙○○之行動自由，適
    甲○○、陳文鋒正欲將乙○○強押上賴訓祥駕駛之計程車載
    往他處逼債時，為埋伏之員警當場查獲而未果，並扣得玩具
    手槍1枝、手銬1副、支票2張及賴訓祥及陳文鋒使用之行動
    電話各1支等物。
二、案經宜蘭縣警察局礁溪分局報告臺灣宜蘭地方法院檢察署檢
    察官偵查起訴。
    理  由
一、訊據被告甲○○矢口否認有前揭犯行，於本院審理時辯稱：
    我僅是與被害人講話，提示支票給被害人看，問被害人是否
    要還錢，後來埋伏的警員就上前將我抓住，我雖有要參與妨
    害自由的犯意，但沒有妨害自由的行動出現，手銬不是我交
    給陳文鋒的，但我知道他身上有手銬，手銬是在他身上查獲
    的，我槍是插在腰上並不具有殺傷力，被害人就可以看得見
    ，還需要拿出手槍抵住被害人之必要嗎？我沒有拿槍枝出來
    ，槍本來放在我的身上，因為被警察追，不好跑，所以我才
    將槍枝拿出來丟掉，去找被害人僅是要嚇被害人，應不構成
    妨害自由等語。經查：告訴人即被害人乙○○如何遭被告等
    人妨害自由之過程、情節，業據告訴人於偵查中指證歷歷在
    卷，告訴人於偵查中具體指稱：9月25日深夜3點多後，我和
    朋友在礁溪鄉○○路45號泡茶，我要回去時，走到車邊，有
    二個我不認識的人在車邊等我，問我是不是叫做「阿坤」，
    我說是，他說有人叫我向你討錢，拿槍的人說「老矮」（即
    阿牙）叫他向我拿錢，當時他們要我跟他們一起，他們一人
    拿槍，然後拿槍抵住我的腰，並叫另一人要拿手銬把我銬起
    來，說如我不上車要開槍，一會警察就來了等語（見93偵字
    第2851號偵查卷第67頁），另證人即計程車司機賴訓祥於偵
    查中證稱：當天有一瘦高的人（甲○○），和另一位較矮的
    人（林振鴻），在宜蘭民生醫院叫車，我從羅東趕過來，他
    們二人上車後，先到宜蘭市碧霞宮接另一人（陳文鋒），就
    到礁溪仁愛路，叫我停車，說等一下還要搭回宜蘭，要我在
    這裡等，他們三人下車後，比較矮的人不知道走到拿裡去，
    另外二人後來就被警察抓走等語（見90年偵字第2851號第92
    頁），在原審審理中亦對於被告等人如何前往案發現場之經
    過證述甚詳。而證人陳立中即查獲員警則對於本案查獲經過
    證述歷歷，其於原審審理中結證稱：我們當天分三組埋伏，
    被告他們坐計程車來的時候，我們在現場，我看到有2個人
    下車，後來組長說要攻堅，我和另2名同事抓到陳文鋒，並
    由陳文鋒身上查獲手銬等語（見原審94年1月17日審判筆錄
    ），經查告訴人之指訴，除其中指稱：並叫另一人拿手銬把
    我銬起來等語，並無證據足資證明，應不足採外，核與證人
    賴訓祥、陳立中證述情節相符。再者，被害人乙○○與同案
    被告林振鴻間之債權債務關係，以及林振鴻如何取得系爭2
    張支票之經過，亦據證人林明金於原審審理中結證稱：乙○
    ○跟我是朋友，他欠我66萬元，開3張票給我，1張10萬元，
    1張30萬元，1張26萬元，我當時手頭很緊，就拿30萬及10萬
    元之支票向林振鴻調現，林振鴻告訴我那2張支票後來跳票
    ，乙○○本來說碧山的地賣掉後要處理此筆債務，但後來也
    沒有處理等語（見原審94年1月17日審判筆錄），是告訴人
    所述遭討債之情節，亦與證人林明金所供述同案被告林振鴻
    、乙○○及林明金間之債權糾葛相符，且被告於90年9月25
    日警訊中供稱：大約在90年9月25日之二、三天前，「阿牙
    」打行動電話給我，要我馬上到宜蘭處理帳務問題，我就到
    宜蘭火車站，「阿牙」前來宜蘭火車站接我到他住居地，這
    二、三天「阿牙」拿FA0000000面額新台幣壹拾萬元正及FA0
    000000面額新台幣參拾萬元正二張支票給我，要我討帳當時
    ，「阿牙」說這幾天花費他要付，我並要求如討成，新台幣
    壹拾萬元正作為答謝等語（見警卷第9頁背面）；於偵查中
    供稱：我只認識「阿牙」，他交給我手銬及玩具手槍，支票
    是前幾天就拿給我的，當天約二至三點上計程車，後到岳飛
    廟載陳文鋒，後到案發地點，後來我和陳文鋒就下車等那一
    人，我手上拿槍，陳文鋒拿手銬，拿手銬是要把他銬起來教
    訓一下，我拿手銬給他（陳文鋒），他就拿去，我有拿槍抵
    住被害人大腿等語（見偵查卷第8頁）；於原審供稱：偵查
    中稱一個綽號「阿牙」，有跟我們坐車到礁溪，「阿牙」給
    我玩具手槍和手銬，「阿牙」就是林振鴻，他半路就下車，
    玩具手槍、手銬是在林振鴻家中拿的，我的槍是有拿出來等
    語（見原審卷第19、42頁）。同案被告陳文鋒於警訊中供稱
    ：警方於逮捕我時，我身上有手銬一只為警方查扣，是甲○
    ○交給我，叫我幫他保管等語（見警卷第6頁）；於偵查中
    供稱：手銬是在計程車上由甲○○交給我等語（見偵查卷第
    93頁）。此外，告訴人之指訴，並有扣案之支票2張、玩具
    手槍1支及手銬1副足資佐證，且同案被告陳文鋒因上揭行為
    業經原審判決共同以非法方法剝奪人之行動自由，未遂，處
    有期徒刑壹年陸月，緩刑參年確定。顯見告訴人之指訴，除
    上述不可採信部分外，其餘部分之指訴核與事實相符，應可
    採信。被告甲○○雖辯稱因該手槍不具殺傷力，對於告訴人
    應不具威脅，應不構成妨害自由云云，然刑法第302條第1項
    所謂「以其他方法剝奪人之行動自由」乃指客觀上足以侵害
    或限制他人基於自由意思之決定，而阻絕其欲離去特定處所
    之行動自由可能者，無論其為積極作為或消極之不作為，亦
    不問是否施以直接強制力，均足當之。例如綑綁他人手腳或
    強押他人前往特定處所等等。查：本件被告等人供犯罪所用
    之工具乃玩具手槍1枝，雖經送鑑定認不具殺傷力，有內政
    部警政署刑事警察局90年10月8日刑鑑字第196697號鑑驗通
    知書附卷可稽，惟被害人於深夜時分遭被告等人因討債事宜
    攔路質問，而該手槍僅由外觀實難判別其真假，於該等情形
    已足造成被害人心理上之恐懼狀態，限制被害人離去現場之
    自由意思，自已該當以其他方法剝奪人之行動自由之要件，
    綜上所述，足見被告上開所辯，委係圖卸責任之詞，應不足
    採，其上揭罪證明確，犯行洵堪認定。
二、查被告甲○○與同案被告陳文鋒、林振鴻共同謀議強押告訴
    人上車，嗣因警於現場埋伏當場阻止查獲而未遂，公訴意旨
    認為既遂，尚有未洽，核其所為，係犯刑法第302條第3項、
    第1項之以其他非法方法剝奪人行動自由未遂罪。被告甲○
    ○與同案被告陳文鋒、林振鴻等人就前揭妨害自由未遂犯行
    間，有犯意之聯絡及行為之分擔，均為共同正犯。被告有如
    事實欄所載之前科執行情形，有本院被告全國前案紀錄表可
    參，其於前案受有期徒刑之執行完畢後五年內再犯本件有期
    徒刑以上之罪，為累犯，應依刑法第47條之規定，加重其刑
    。被告甲○○與陳文鋒雖已著手於妨害自由之犯行，因經警
    當場即時查獲，而未能得逞，其行為尚屬未遂階段，應按刑
    法第26條前段之規定，依既遂犯之刑減輕之，並依法先加後
    減之。原審本同上之見解，適用刑法第28條、第302條第3項
    、第1項、第47條、第26條前段、第38條第1項第2款，審酌
    被告甲○○因一己之私利而暴力索討債務對於社會治安所造
    成之危害甚大、幸對告訴人尚未造成危害、犯罪後態度等一
    切情狀，量處有期徒刑二年。又以扣案之手銬1副及手槍1
    支，均係共犯林振鴻所有，為被告甲○○所供承，且係供被
    告等共同犯罪所用之物，應依刑法第38條第1項第2款之規定
    ，併予宣告沒收。另扣案之支票二紙雖為同案被告林振鴻所
    持有，扣案手機2支（賴訓祥及陳文鋒各1支），並無積極證
    據足認供犯罪所用，敘明均不宣告沒收。認事用法均無不合
    ，量刑亦無不當，被告上訴意旨以伊雖有參與妨害自由的犯
    意，但沒有妨害自由的行動出現，並請求從輕量刑，指摘原
    判決不當，惟查被告確有對被害人乙○○妨害自由未遂之犯
    行，已如上述，且依被告犯罪之情節，原審酌情對其量處有
    期徒刑二年，尚屬適當，
    本件上訴為無理由，應予駁回。
據上論斷，應依刑事訴訟法第368條，判決如主文。
本案經檢察官黃東焄到庭執行職務。
中　　華　　民　　國　　94　　年　　7　　月　　19　　日
                  臺灣高等法院刑事第二庭
                      審判長法  官  蔡  長  溪
                            法  官  林  俊  益
                            法  官  楊  貴  志
以上正本證明與原本無異。
如不服本判決，應於收受送達後十日內向本院提出上訴書狀，其
未敘述上訴之理由者並得於提起上訴後十日內向本院補提理由書
（均須按他造當事人之人數附繕本）。
                            書記官  黃  德  煌
中　　華　　民　　國　　94　　年　　7 　　月　　18　　日
附錄：本案論罪科刑法條全文
中華民國刑法第302條
 (剝奪他人行動自由罪)
私行拘禁或以其他非法方法，剝奪人之行動自由者，處五年以下
有期徒刑、拘役或三百元以下罰金。
因而致人於死者，處無期徒刑或七年以上有期徒刑，致重傷者，
處三年以上十年以下有期徒刑。
第 1 項之未遂犯罰之。
